臺灣高等法院刑事判決
110年度交上易字第46號
上  訴  人  
即  被  告  劉廷藩


上列上訴人因過失傷害案件，不服臺灣基隆地方法院109年度交
易字第220號，中華民國109年11月26日第一審判決（起訴案號：
臺灣基隆地方檢察署109年度偵字第3134號），提起上訴，本院
判決如下：
    主  文
上訴駁回。
    事  實
劉廷藩於民國109年2月23日下午1時40分許，駕駛車牌號碼000-0
000號自用小客車，沿基隆市中正區北寧路往中正路方向於快車
道行駛，行駛至基隆市○○區○○路000號前時，其本應注意汽車在
劃設有慢車道之雙向二車道行駛，於快慢車道間變換車道時，應
顯示方向燈，讓直行車先行，並注意安全距離，而依當時天候晴
、日間有自然光線、柏油路面乾燥無缺陷、無障礙物且視距良好
，並無不能注意之情事，竟疏未注意及此，未顯示方向燈即貿然
向右變換進慢車道，亦未注意右側直行來車讓其先行，適曹晉瑋
駕駛車牌號碼000-0000號大型重型機車沿同向行駛於其右後方之
慢車道，亦行經該處，曹晉瑋煞停不及，前開機車左側車頭遂撞
及前揭自用小客車右側車尾，致曹晉瑋當場人、車倒地，因而受
有頸椎中心脊髓症候群、右側手肘擦傷、右側前臂擦傷、左側髖
部挫傷等傷害。
    理  由
一、程序事項：
  ㈠當事人及辯護人對於本院作為得心證依據之被告以外之人於
    審判外陳述，未於言詞辯論終結前聲明異議，本院審酌各項
    證據作成時之狀況，認為並無不可信或不適當之情事，依刑
    事訴訟法第159條之5第1項規定，均有證據能力。
　㈡醫師法第12條第1項規定：醫師執行業務時，應製作病歷，並
    簽名或蓋章及加註執行年、月、日。因此，醫師執行醫療業
    務時，不論患者是因病尋求診療，或因特殊目的而就醫，醫
    師於診療過程中，應依醫師法之規定，製作病歷，此一病歷
    之製作，均屬醫師於醫療業務過程中所須製作之紀錄文書，
    而且每一醫療行為均屬可分，因其接續之看診行為而構成醫
    療業務行為，其中縱有因訴訟目的，例如因交通事故而尋求
    醫師之治療，對醫師而言，仍屬其醫療業務行為之一部分，
    應依法製作病歷，則該病歷仍屬業務上所製作之紀錄文書，
    與通常之醫療行為所製作之病歷無殊，自屬刑事訴訟法第15
    9條之4第2款所稱從事業務之人於業務上所須製作之紀錄文
    書，而診斷證明書係依病歷所轉錄之證明文書，自仍屬本條
    項之證明文書。本件衛生福利部基隆醫院出具告訴人之病歷
    資料、診斷證明書，係從事醫療業務之人於業務上所製作之
    證明文書，且該醫院與告訴人僅係一般醫院與病患關係，與
    被告亦無仇隙，並無顯不可信之情況，是該病歷資料、診斷
    證明書當具有證據能力。
二、訊據上訴人即被告劉廷藩固坦承有於前揭時、地駕駛上揭自
    用小客車與告訴人曹晉瑋所騎乘之大型重型機車發生碰撞，
    惟矢口否認有何過失傷害犯行，辯稱：告訴人當時是要超車
    ，我有以手伸出窗外示意要讓告訴人超車，且係在撥打右轉
    之方向燈後朝右行駛，依規定告訴人應自我的左側超車，然
    告訴人竟自我的右側超車，且告訴人車速過快，復未保持安
    全的煞車距離，因而肇致本件事故，我就事故之發生並沒有
    過失。況且，發生碰撞後，我有上前詢問告訴人是否要前往
    就診，且救護人員也有詢問告訴人是否需要就醫，告訴人說
    不用，若告訴人當下確有受傷，為何不讓我陪同就診云云。
    惟查：
　㈠被告有於前揭時、地駕駛上開自用小客車沿北寧路往中正路
    之方向行駛，且該路段係劃設有慢車道之雙向二車道，而告
    訴人則係沿同行向騎乘大型重型機車於被告後方，嗣2車發
    生碰撞，告訴人並當場人、車倒地等節，業據被告於警詢、
    偵訊時供承在案（偵字卷第8至10、83、84頁），復據告訴
    人於警詢時所證指陳明確（偵字卷第13至15頁），並有基隆
    市警察局第二分局道路交通事故現場圖、道路交通事故調查
    報告表㈠、㈡、車禍現場照片暨被告所出具之行車紀錄器檔案
    截取畫面4張在卷可稽（偵字卷第19、23至39、第47頁至第6
    5頁），前開事實，洵堪認定。
　㈡被告固辯稱，告訴人當下未立即前往就診，其是否確有受傷
    ，顯有疑義云云。惟告訴人於警詢時明確陳稱：車禍造成我
    受傷，就如衛生福利部基隆醫院診斷證明所載之傷勢。而我
    是在事故處理完畢後自行至衛生福利部基隆醫院就診等語明
    確（偵字卷第15頁），而本件車禍之發生時間係於109年2月
    23日下午1時40分許，參照卷附之告訴人所製作之基隆市警
    察局道路交通事故談話紀錄表所示（偵字卷第35頁），可知
    告訴人於該日下午2時20分接受警方詢問車禍發生之經過，
    並於2時30分許製作完成，復稽之衛生福利部基隆醫院109 
    年9月9日基醫醫行字第1090005924號函暨該函所檢附之急診
    病歷、醫囑紀錄單、護理紀錄單以觀（偵字卷第113至117頁
    ），亦見告訴人於該日下午3時許即前往就診，則依前開時
    序觀之，足徵告訴人確於事故處理完畢後立即前往就診，期
    間並無任何之延宕。此外，依車禍現場照片所示，可見告訴
    人所騎乘之前揭機車於發生碰撞後，其外觀有多處毀損之處
    （偵字卷第57至65頁），參之被告所受之頸椎中心脊髓症候
    群、右側手肘擦傷、右側前臂擦傷、左側髖部挫傷等傷害，
    多為擦、挫傷之傷勢，則告訴人因前開碰撞之發生，而受有
    該等傷勢，核與常情無悖，是告訴人指稱，其因車禍而受有
    前揭傷害，堪認非虛。被告辯稱，告訴人是否受傷容有疑義
    云云，顯非可採。
　㈢按汽車在設有慢車道之雙向二車道行駛，於快慢車道間變換
    車道時，應顯示方向燈，讓直行車先行，並注意安全距離，
    道路交通安全規則第97條第2項定有明文。被告固以前詞置
    辯，惟其就本件車禍事故之發生確有過失，茲分述如下：
　⒈告訴人於警詢時指稱：我當時係與被告之行進的方向相同，
    我騎乘於機車優先道，被告則行駛於一般車道，我是在被告
    的右後方，到肇事地點時，被告突然向右變換車道，我見狀
    立即煞車，但是來不及，結果我機車左前車頭就跟被告自小
    客車右後車尾處發生碰撞。又我當時行車時速約40至50公里
    ，我看見被告車輛向右偏時，與被告車輛距離約不到1輛自
    小客車的距離，且當時被告沒有使用方向燈等語明確（偵字
    卷第14、15頁）。
　⒉稽之證人楊雅慈於警詢時證稱：事故發生前，我騎乘在被告
    車輛正後方位置，由北寧路往大海的方向，之後我看見被告
    車輛往外側切，並沒有打方向燈，隨即告訴人的機車從我右
    側超越我之後，就與往外側切的被告車輛右後車尾保險桿發
    生碰撞等語（偵字卷第39頁）。
　⒊審酌證人楊雅慈僅係就其前開親身經歷、見聞而為陳述，且
    其所陳情節，與告訴人前開證詞，全然吻合；此外，徵之臺
    灣基隆地方檢察署檢察官於109年6月18日當庭勘驗被告出具
    之行車紀錄器檔案，所製作之勘驗筆錄所示（偵字卷第84頁
    ），亦見於畫面顯示之時間為13秒時，車輛減速靠右慢行，
    此時背景聲音係有方向燈之聲響。而被告則待左後方計程車
    過後，緩慢往左車道前進，此時則無方向燈聲響。嗣於畫面
    時間為36秒之時，車輛又往畫面右邊行駛，此時背景無方向
    燈聲，旋於畫面時間為38秒時，車輛後方遭撞擊等情。是前
    揭勘驗筆錄所彰顯之被告朝右邊行駛僅約2秒鐘隨即發生碰
    撞，暨被告於首次駕車朝右側行進讓後方之計程車通行時，
    係有方向燈之聲響，惟旋於約20秒後，被告再次駕車朝右側
    行進時，別無方向燈之聲響等所彰顯之情狀，與證人楊雅慈
    所證之情，俱屬吻合。甚者，證人楊雅慈前揭陳稱，告訴人
    所騎乘之機車係撞擊至被告所駕駛車輛之右後保險桿乙節，
    亦與車禍現場照片（偵字卷第53頁）中顯現之被告所駕駛之
    自用小客車右後下方之處係有撞擊之痕跡亦大致吻合，堪認
    證人楊雅慈該等證述情節非虛。
　⒋基此，足認被告原係駕車行駛於快車道，告訴人則係騎乘大
    型重型機車於慢車道上，則雙方既於不同車道行進，於被告
    變換車道至慢車道前，告訴人自無超車之必要，是被告辯稱
    其向右行駛係為使告訴人得自其左側超車云云，核為卸責之
    詞。此外，被告所辯以，其駕車朝右方駕駛時，係有撥打方
    向燈云云，除與告訴人、證人楊雅慈所證情節不符外，更與
    檢察官前開勘驗被告所駕車輛之行車紀錄器影像所彰顯之情
    狀，有所扞格，是被告該等辯詞，亦無憑採。
  ㈣被告係考領有汽車駕駛執照之人，此有交通部製發汽車駕駛
    執照影本在卷可按（偵字卷第67頁），則被告駕駛車輛上路
    ，自應注意並遵守前述之行車規定。而事故發生時，天候晴
    、日間有自然光線、柏油路面乾燥無缺陷、無障礙物且視距
    良好，並無不能注意之情事，有前揭道路交通事故調查報告
    表㈠暨車禍現場照片在卷可憑（偵字卷第27、47頁），惟被
    告竟疏未注意，於未撥打方向燈之情況下即貿然變換駛進慢
    車道，復未注意右側告訴人之直行來車並讓其先行，其就本
    件事故自有過失至明。又本件前經送請交通部公路總局臺北
    區監理所基宜區車輛行車事故鑑定會鑑定，鑑定結果亦認：
    被告駕駛自小客車，行經分向限制線路段，於快慢車道間左
    右偏移行向不定異常行駛，且變換進機慢車道未注意右側直
    行來車讓其先行，為肇事原因。此有該會109年8月6日基宜
    區0000000案鑑定意見書在卷可參（偵字卷第105至108頁）
    ，而與本院所認一致。又告訴人確因本件車禍事故而受有前
    述之傷害，已據本院詳述如前，是被告之過失行為與告訴人
    所受之前開傷害間，自具有相當之因果關係。
　㈤被告固辯以，告訴人騎乘大型重型機車之車速過快云云，惟
    告訴人於警詢陳稱，其事發當時之行車時速為40至50公里等
    語（偵字卷第14、35頁），且依前揭勘驗結果，亦見被告駕
    車朝右側往慢車道行進時，甫才2秒鐘即發生碰撞，足見告
    訴人自被告右後方驟見被告變換車道後，其至多僅有2秒鐘
    之反應時間，是縱告訴人依速限行駛，亦無法及時煞停以避
    免碰撞，故無法僅以告訴人係自後撞擊被告所駕駛之車輛乙
    節，遽認告訴人有何車速過快、未保持安全距離之情。復前
    開鑑定意見書亦認：現場路況為市區道路，速限50公里，告
    訴人駕駛大型重機車，行經分向限制線路段，直行煞閃不及
    ，無肇事因素（偵字卷第105、107頁），是被告辯稱告訴人
    車速過快，尚難遽採。至被告復辯稱，依碰撞理論或運動力
    學觀之，苟告訴人確係在其車輛之右後方行駛，則於發生碰
    撞後，告訴人所騎乘之機車理應在其車輛右側後方倒下，又
    豈會衝入草叢之中云云，惟碰撞發生後，車輛之倒地位置為
    何，事涉發生碰撞時雙方之車速、撞擊位置、相關路況及事
    發地點之客觀環境，甚會因碰撞發生時駕駛者所採取之煞車
    、迴避之作為而有不同，然觀諸被告所提出之刑事聲明上訴
    狀，顯見其均未考量、參考事發時之客觀條件以為基礎，而
    僅係單純以公式計算以為評斷，顯失所據，自難逕採。
　㈥從而，被告前開辯詞，俱不足採，其本件犯行，事證明確，
    洵堪認定，應依法論科。至被告雖聲請傳訊事故發生後至現
    場處理之林警官、藍警官及嗣後到場之救護車人員，欲證明
    其有當場詢問告訴人是否前往就醫暨救護車人員亦有詢問告
    訴人是否就醫云云。惟被告就其前述所欲傳訊之證人均未見
    聞車禍發生之過程之情陳述明確（本院卷第173、174頁），
    且告訴人確因本件車禍事故而受有傷害，復據本院詳述如前
    ，自無再行調查之必要，予以敘明。　
三、論罪：
　㈠核被告所為，係犯刑法第284條前段之過失傷害罪。
　㈡被告於肇事後，在警方尚未查悉犯罪嫌疑人時，即主動向員
    警自首前情並接受裁判，此有基隆市警察局道路交通事故肇
    事人自首情形紀錄表1紙附卷可參（偵字卷第43頁），是被
    告於犯罪未經發覺前，自首並接受裁判，爰依刑法第62條前
    段規定減輕其刑。
四、上訴駁回部分：
　　原審認被告罪證明確，適用刑法第284條前段、第62條前段
    、第41條第1項前段，刑法施行法第1條之1第1項規定，審酌
    被告駕車疏未遵守交通規則，致告訴人受有上開身體傷害，
    行為已有不該，復迄未與告訴人達成和解，賠償其所受之損
    害，且犯罪後始終否認犯行，足見其犯後態度非佳，另衡其
    素行、智識程度、生活狀況、告訴人所受傷勢等一切情狀，
    量處拘役55日，並諭知易科罰金之標準，核其認事用法俱無
    違誤，量刑尚屬允當。被告執前詞提起上訴否認犯行，顯屬
    無據，已如前述，其上訴無理由，應予駁回。　　　　
據上論斷，應依刑事訴訟法第368條，判決如主文。
本案經檢察官何嘉仁到庭執行職務。
中　　華　　民　　國　　110 　年　　4 　　月　　21　　日
                  刑事第二十五庭審判長法　官  邱滋杉
                                      法　官  黃翰義
                                      法　官  陳彥年
以上正本證明與原本無異。
不得上訴。
                                      書記官  彭秀玉
中　　華　　民　　國　　110 　年　　4 　　月　　21　　日